【裁判字號】    95,上,28
【裁判日期】    950530
【裁判案由】    清償借款
【裁判全文】
臺灣高等法院民事判決                    95年度上字第28號
上  訴  人  甲○○
訴訟代理人  楊隆源律師
被  上訴人  乙○○
訴訟代理人  陳鄭權律師
            黃勃叡律師
當事人間請求清償借款事件，上訴人對於中華民國94年11月25日
台灣新竹地方法院94年度訴字第145號第一審判決提起上訴， 本
院於95年5月16日言詞辯論終結，判決如下：
    主  文
上訴駁回。
第二審訴訟費用由上訴人負擔。
    事實及理由
一、本件被上訴人主張略以：上訴人為週轉向被上訴人借款新台
    幣（下同） 200萬元，被上訴人即於遠東國際商業銀行購買
    票號分別為BE0000000、BE0000000，票面金額均 100萬元，
    發票日均為民國85年2月6日之台支支票 2張交予上訴人，上
    訴人並於同年月 9日兌領前開支票。按前開被上訴人開立之
    支票並非作為支付予訴外人黃煥吉之公關費用，且兩造嗣就
    前開借款約定按月給付2.1%利息，上訴人並有給付利息，足
    證被上訴人確有借予 200萬元。按上訴人為擔保前開借款，
    乃簽發支票以供擔保，每半年換票1次，嗣承諾於89年12 月
    20日還款，並簽發票號TB0000000、票面金額為200萬元、發
    票日為89年12月20日、付款人為新竹市第五信用合作社城中
    分社（下稱五信）之支票（下稱系爭支票）交付被上訴人收
    執，然上訴人於票載到期日屆至仍未清償。上訴人雖於85年
    5 月13日由其在萬泰商業銀行有限公司（下稱萬泰商銀）帳
    戶分別轉帳支出2032萬3286元及1330萬元，並於同年6月8日
    轉帳支出627萬2000元 ，惟該金額均與前開借款金額不符，
    不能本此認前開債務已清償。又證人苗宗培證言前後矛盾，
    亦多不合理，且其與上訴人交情匪淺，證言實不足採。爰依
    消費借貸之法律關係請求上訴人返還200萬元等語 （被上訴
    人於原審請求上訴人給付前開金額及自89年12月21日起至清
    償日止，按年息5%計算之利息 。惟原審就200萬元本金判命
    如數給付，就利息部分僅判准自93年4月9日起至清償日止之
    部分，被上訴人就其敗訴部分未提起上訴，自已確定）。並
    答辯聲明：(一)上訴駁回。(二)第二審訴訟費用由上訴人負擔。
二、上訴人則以：其於85年2月6日固曾向被上訴人借款 200萬元
    ，惟其同年5月另向五信借款3500萬元後 ，即以其中部分借
    款償還積欠被上訴人之借款及利息，被上訴人當時並將上訴
    人為供擔保所開立面額各100萬元之支票2紙返還，上訴人即
    將該支票作廢，被上訴人若主張其仍有前開借款債權，自應
    提出債權證明文件以資證明。證人苗宗培與兩造並無親屬關
    係或恩怨嫌隙 ，並已當庭具結 ，其証詞足堪採信。又上開
    200萬元支票係上訴人於85年7 月8日為擔保訴外人健泰環境
    有限公司（ 下稱健泰公司）對被上訴人之200萬元借款債務
    而簽發，並非上訴人向被上訴人為前開借款時所簽發之支票
    。 且上訴人係85年4月30日始向五信申請開立支票存款帳戶
    ，並於87年7月4日向五信領取編號0000000至0000000號之空
    白支票使用 ，上開200萬元支票顯非上訴人於85年2月6日向
    被上訴人借款時所交付之擔保票據。又被上訴人主張本係交
    付其他支票，屆期再換票 ，上開支票為最後1張云云，惟其
    就此未盡舉證責任等語，資為抗辯。爰上訴聲明：(一)原判決
    不利於上訴人部分廢棄。(二)廢棄部分，被上訴人在第一審之
    訴及其假執行之聲請均駁回。(三)第一審廢棄部分及第二審訴
    訟費用均由被上訴人負擔。
三、兩造不爭執事項
  (一)上訴人於85年2月間向被上訴人借款200萬元，並由被上訴人
    以其妻潘秦嘉狄及女兒潘俐在遠東商業銀行永和分行之帳戶
    ， 購買遠東商業銀行永和分行簽發之同業存款支票2紙（票
    號：BE0000000、BE0000000；付款人皆為臺灣銀行；票面金
    額均為100萬元 ；發票日均為85年2月6日；其受款人皆載明
    「甲○○」）交付上訴人，以為系爭借款之交付，而上訴人
    於同年月9日已兌領上揭2紙支票。
  (二)系爭票號TB0000000、票面金額為200萬元、發票日為89年12
    月20日、付款人新竹五信之支票，係由上訴人所簽發。
四、本件爭點為上訴人有無借貸系爭 200萬元款項及系爭款項有
    無清償？茲將本院對於兩造爭點得心證之理由分述如下：
  (一)按當事人主張有利於己之事實者，就其事實有舉證之責任。
    民事訴訟法第277條前段定有明文。 又原告主張債權發生原
    因之事實，固有舉證之責任，若被告自認此項事實而主張該
    債權已因清償、抵銷或其他原因而消滅，則此清償、抵銷或
    其他原因之事實，應由被告負舉證之責任（最高法院28年度
    上字第1920號判例意旨參照）。本件被上訴人主張上訴人於
    85年2月間向其借款200萬元，業為上訴人所自認（見93年度
    竹簡字第256號卷第95頁、第106頁筆錄），是上訴人抗辯債
    務已因清償而消滅，自應由上訴人對清償之事實負舉證責任
    。至民事訴訟法第277條但書雖規定：「但法律別有規定，
    或依其情形顯失公平者，不在此限」。惟其修正理由係以「
    關於舉證責任之分配情形繁雜，僅事件之運用上，自難免發
    生困難，故最高法院於判例中，即曾依誠信原則定舉證責任
    之分配。尤以關於公害事件、商品製作人責任、醫療糾紛等
    事件之處理，如嚴守本條所定之原則，難免產生不公平之結
    果，使被害人無從獲得應有之救濟，有違正義原則」等詞，
    參照立法理由所例示之公害事件、交通事件、商品製作人責
    任、醫療糾紛等事件，係因一方當事人無專業知識或有關之
    證據資料全由一方掌握，兩造間就訴訟之攻、防地位不相當
    者，始有該條但書之適用。本件被上訴人係以消費借貸之法
    律關係起訴請求上訴人清償借款，兩造間並無訴訟攻、防地
    位不對等之情形，自無民事訴訟法第277條但書之適用。 上
    訴人仍應就其主張已清償之有利於己之事實，負舉證責任，
    先予敘明。
  (二)上訴人雖主張其已於85年5月間由萬泰商銀（新竹五信 ）貸
    款3500萬元後，部分用以償還系爭借款及利息等語，然為被
    上訴人所否認，經審之上訴人所提出之萬泰商銀交易明細表
    （見原審卷1第112頁）， 於85年5月13日固因貸放存入3500
    萬元， 惟除同年5月13日分別轉帳支出2032萬3286元及1330
    萬元， 同年6月8日轉帳支出627萬2000元，其餘並無任何提
    款記錄，而前開轉帳支出亦無與借款金額相符數目，又非匯
    入被上訴人帳戶，不足證明清償被上訴人，自不能以此為上
    訴人已清償債務之證明。又証人苗宗培雖証稱：「（被告（
    指上訴人）在85年2月份的時候， 有無向原告（指被上訴人
    ）借200萬元或300萬元？）有，先借200萬元，再借100萬元
    ，後借100萬元已經和解，但這200萬元已經還了」、「（還
    200萬元的時候，你有無看到？）最後還100萬元的時候，我
    有看到，至於時間我已經忘記，被告在我家用現金還給原告
    100萬元，原告還給他借據或票 ，我不確定，我沒有看到，
    當時他們有講這200萬元算了結」、 「（如何知道被告在你
    家還100萬元之前是陸陸續續還原告100萬元？）因為被告在
    我家把借據還給原告，並且說債務了結，所以我才這樣認為
    」、「（200萬元是如何還的 ？）我記得是向五信借款後還
    的，200萬元被告自己有先還100萬元，另外100萬元是他們2
    人在我家把這200萬元的帳清掉 ，後來被告又透過我向原告
    借100萬元」、「我有看到被告拿100萬元的現金給原告，而
    且說這200萬元的帳清掉」等語（見原審卷1第108至109頁、
    卷2第21、22頁）， 所證述還200萬元現金之經過，就第1個
    100萬元如何返還並未參與， 至第2個100萬元衡情上訴人既
    稱由萬泰商銀提款，理應由銀行轉帳返還，證人苗宗培證稱
    上訴人係以現金清償已非無疑，況其僅能泛稱上訴人以現金
    清償最後100萬元，其餘細節均未能詳述 ，參以上訴人如係
    以五信貸款所得之3500萬元清償，理應一次以匯款、轉帳或
    票據清償方式較為便捷 ，且可留憑證 ，當不致有陸續清償
    100萬元，餘100萬元再以現金一次給付之情事，所證述由萬
    泰商銀提款返還之詞，亦與萬泰商銀提款紀錄不符，此外，
    上訴人復不能提出有收回債權憑證之證明，自不能以證人苗
    宗培前揭不明確之證詞而認上訴人已清償上開債務之有利認
    定。
  (三)上訴人雖嗣改稱系爭 200萬元係健泰公司交付與現竹縣議會
    黃煥吉之公關費，被上訴人為股東不得向其索還云云。惟查
    上揭系爭借款嗣後曾約定有2分1之利息，上訴人並按月給付
    被上訴人借款利息，而於87年12月28日、88年2月5日、88年
    2 月10日以苗宗培之名義存入被上訴人之妻潘秦嘉狄遠東商
    銀00000000000000號帳戶，分別為4萬2000元、4萬2000元、
    6萬3000元（含另筆兩造已和解之100萬元借款共本金300 萬
    元之利息）以支付被上訴人借款利息；其後上訴人亦曾自行
    開立半年份每次分3張各12萬6000元之支票支付利息 ，前揭
    支票兌現後亦分別存入被上訴人之妻潘秦嘉狄中國國際商業
    銀行00000000000號帳戶 ，有潘秦嘉綜合存款存摺、客票託
    收轉託聯行收妥入帳存款別明細表影本可稽（見原審卷第35
    至40頁），可知上訴人曾有支付利息，若非上訴人之借款豈
    可能支付利息，上訴人對此付息復未能證明係其他筆借款之
    利息，況衡情當時上訴人擔任健泰公司董事長，若係公關費
    亦不應由被上訴人負擔，足證上訴人借款之事屬實。
  (四)綜上，上訴人已自認其於85年2月間向被上訴人借款200萬元
    並收受借款等情，自應就借款已清償之有利於己之事實負舉
    證責任，然上訴人始終未能就上開事實舉證以實其說，應認
    兩造間就上開200萬元之金錢債務尚未消滅 。又被上訴人雖
    不能舉證證明本件借款有約定返還期限， 且其於93年2月10
    日聲請對上訴人核發支付命令 ，並未定1個月以上之相當期
    限，惟被上訴人前揭支付命令聲請狀，連同支付命令於93年
    3月8日送達於上訴人，有送達證書在卷可按，自可認已經催
    告，催告後復已逾一個月相當期間，應認借款人有返還之義
    務（最高法院70年台上字第2011號、 73年台抗字第413號判
    例意旨參照）， 上訴人仍應自支付命令狀送達上訴人1個月
    後即93年4月9日起，給付法定遲延利息。
五、綜上所述，被上訴人主張為可採，上訴人所辯為無可取。從
    而，本件被上訴人本於消費借貸之法律關係，請求上訴人清
    償借款200萬元，及自93年4月9日起至清償日止，按年息5%
    計算之遲延利息，為有理由，應予准許。原審判命上訴人如
    數給付，並依據兩造聲請為准免假執行之宣告，於法並無違
    誤。上訴意旨指摘原判決不當，求予廢棄改判，為無理由，
    應予駁回上訴。
六、本件事證已臻明確，因借款事實為上訴人自認，無再審酌有
    關TB0000000、TB0000000兩張支票是否因本件借款由上訴人
    交付之憑證之必要，兩造其餘攻擊防禦方法及舉證，經核與
    判決結果不生影響，爰不逐一論列，併此敘明。
七、據上論結，本件上訴為無理由，依民事訴訟法第449條第1項
    、第78條，判決如主文。
中    華    民    國    95    年    5     月    30    日
                  民事第七庭  審判長法  官  鄭三源
                                    法  官  周美月
                                    法  官  黃嘉烈
正本係照原本作成。
如不服本判決，應於收受送達後20日內向本院提出上訴書狀，其
未表明上訴理由者，應於提出上訴後20日內向本院補提理由書狀
（均須按他造當事人之人數附繕本）上訴時應提出委任律師或具
有律師資格之人之委任狀；委任有律師資格者，另應附具律師資
格證書及釋明委任人與受任人有民事訴訟法第466條之1 第1項但
書或第2項（詳附註）所定關係之釋明文書影本。
中    華    民    國    95    年    6     月    1     日
                                    書記官  倪淑芳
附註：
民事訴訟法第466條之1（第1項、第2項）：
對於第二審判決上訴，上訴人應委任律師為訴訟代理人。但上訴
人或其他法定代理人具有律師資格者，不在此限。
上訴人之配偶、三親等內之血親、二親等內之姻親，或上訴人為
法人、中央或地方機關時，其所屬專任人員具有律師資格並經法
院認為適當者，亦得為第三審訴訟代理人。


司法院資訊處製作；財團法人民間司法改革基金會備份。
